臺灣高雄地方法院刑事判決　　　　　　　 95年度易字第102號
公　訴　人　臺灣高雄地方法院檢察署檢察官
被　　　告　乙○○
上列被告因詐欺案件，經檢察官提起公訴（94年度調偵字第652
號），本院判決如下：
    主  文
乙○○無罪。
    理  由
一、公訴意旨略以：被告乙○○於民國87年6 月8 日，以其名義
    自任合會會首，召集告訴人己○○（以阿慧名義參加1 會）
    、甲○○（以阿春名義參加2 會）等為合會會員，連被告共
    46會，約定每人每會新臺幣（下同）1 萬元，會期至88年9
    月28日止（下稱A 會）；其另於87年7 月5 日，以其名義自
    任合會會首，召集告訴人己○○（以阿慧名義參加1 會）、
    丁○○（以永福名義參加2 會）、戊○○（以阿姿名義參加
    3 會）等為合會會員，連被告共56會，約定每人每會5 千元
    ，會期至89年9 月5 日止（下稱B 會）；其復於87年8 月1
    日，以其名義自任合會會首，召集告訴人庚○○（以鴻生名
    義參加2 會）等為合會會員，連被告共36會，約定每人每會
    1 萬元，會期至89年2 月1 日止（下稱C 會），均採內標方
    式標會。詎被告於88年4 月間明知其財務狀況惡化，以致無
    法維持其所有自任會首之合會，並於88年5 月7 日向部份合
    會會員表示停標止會後，竟基於意圖自己不法所有之概括犯
    意，自88年5 月7 日起至88年7 月15日止之每一合會標會期
    間，隱瞞B 、C 二會已停標止會，以及A 會之最後一次標會
    係88年5 月8 日之事實，而對活會會員即告訴人甲○○、己○○、丁○○、戊○○及庚○○佯稱有活會會員得標云云，
    使該等活會會員不疑有詐，均誤信A 、B 、C 三會仍順利進
    行中，而各依被告所稱之標息計算會款交付給被告，計分別
    對告訴人甲○○詐得154,800 元、對告訴人己○○詐得108,
    200 元、對告訴人丁○○詐得61,600元、對告訴人戊○○詐
    得92,400元及對告訴人庚○○詐得120,400 元。迨至88年7
    月28日，己○○欲標A 會時，乙○○告知合會已無法進行，
    己○○等活會會員與其他會員連絡後，始悉上情，因認被告
    涉犯刑法第339 條第1 項詐欺取財罪等語。
二、證據能力方面：
  (一)按被告以外之人於偵查中向檢察官所為陳述，除顯有不可信
    之情況者外，得為證據，刑事訴訟法第159 條之1 第2項 定
    有明文。偵查中對被告以外之人所為之偵查筆錄，或被告以
    外之人向檢察官所提之書面陳述，性質上均屬傳聞證據。惟
    現階段刑事訴訟法規定檢察官代表國家偵查犯罪、實施公訴
    ，依法其有訊問被告、證人及鑑定人之權，證人、鑑定人且
    須具結，而實務運作時，檢察官偵查中向被告以外之人所取
    得之陳述，原則上均能遵守法律規定，不致違法取供，其可
    信度極高，自得為證據。本件證人阮、孫素鳳、王富月、
    侯素珠於檢察官偵查中所為之證述，性質上雖屬傳聞證據，
    惟係偵查中向檢察官所為之證述，並經具結，且無顯有不可
    信之情況，衡諸上開規定，自具有證據能力。
  (二)次按被告以外之人（包括證人、鑑定人、告訴人、被害人及
    共同被告等）於審判外之陳述雖不符刑事訴訟法第159 條之
    1 至之4 等四條之規定，而經當事人於審判程序同意作為證
    據，法院審酌該言詞陳述或書面陳述作成時之情況，認為適
    當者，亦得為證據；當事人、代理人或辯護人於法院調查證
    據時，知有刑事訴訟法第159 條第1 項不得為證據之情形，
    而未於言詞辯論終結前聲明異議者，視為有前項之同意，同
    法第159 條之5 定有明文。立法意旨在於傳聞證據未經當事
    人之反對詰問予以核實，原則上先予排除。惟若當事人已放
    棄反對詰問權，於審判程序中表明同意該等傳聞證據可作為
    證據；或於言詞辯論終結前未聲明異議，基於尊重當事人對
    傳聞證據之處分權，及證據資料愈豐富，愈有助於真實發見
    之理念，且強化言詞辯論主義，使訴訟程序得以順暢進行，
    上開傳聞證據亦均具有證據能力。經查、本件告訴人甲○○
    、己○○、丁○○、戊○○、庚○○於警詢中所為陳述，其
    性質雖屬傳聞證據，且查無符合同法第159 條之1 至之4 等
    前4 條之情形，然渠等所為之上開警詢筆錄內容，業經本院
    審理時予以提示並告以要旨，且各經檢察官及被告等人表示
    意見，當事人已知上述筆錄內容等乃傳聞證據，且均未於言
    詞辯論終結前對該筆錄內容等異議，依上開規定，已擬制同
    意其有證據能力，本院審酌上開筆錄等作成時之情況，亦無
    不當取供等情形，認為以之作為本案之證據亦屬適當，是渠
    等上開警詢中所為陳述，應具有證據能力。
三、認定事實方面：
  (一)按犯罪事實應依證據認定之，無證據不得認定犯罪事實。不
    能證明被告犯罪者，應喻知無罪之判決，刑事訴訟法第154
    條第2 項、第301 條第1 項分別定有明文。次按事實之認定
    ，應憑證據，如未能發現相當證據，或證據不足以證明，自
    不能以推測或擬制之方法，以為裁判基礎。又認定犯罪事實
    所憑之證據，雖不以直接證據為限，間接證據亦包括在內；
    然而無論直接或間接證據，其為訴訟上之證明，須於通常一
    般之人不致有所懷疑，而得確信其為真實之程度者，始得據
    為有罪之認定，倘其證明尚未達到此一程度，而有合理之懷
    疑存在時，即無從為有罪之認定（最高法院40年台上字第86
    號、76年台上字第4986號判例意旨參照）。再按刑法第339
    條第1 項詐欺罪之成立，係以行為人意圖為自己或第三人不
    法所有，以詐術使人將本人或第三人之物交付為要件，是必
    須行為人自始意圖不法所有，以客觀上足以使人陷於錯誤之
    手段，欺矇被害人使為財物之交付，始足當之。
  (二)本件公訴人認被告涉有詐欺犯嫌，無非係以：1 、A 、B 、
    C 3 個合會之會單；２、被告不爭執於88年5 月至7 月有向
    告訴人收取會款；３、告訴人甲○○、己○○、丁○○、戊○○及庚○○（下稱告訴人甲○○等5 人）之指述（88年5
    月至7 月被告仍向告訴人收取會款）；４、證人阮、陳清
    滿、孫素鳳、王富月、侯素珠於檢察官偵查中之證述；５、
    土地及建物登記謄本各1 份作為所憑主要論據。訊據被告堅
    詞否認有何詐欺犯行，並辯稱：A 、B 、C 3 個合會於88年
    5 月至88年7 月15日有繼續進行開標，一直到88年7 月份沒
    有辦法才止會，我沒有對告訴人甲○○等人施用詐術，沒有
    詐欺等語。
  (三)經查：
  １、被告於87年6 月8 日，以其名義自任合會會首，召集告訴
      人己○○（以阿慧名義參加1 會）、甲○○（以阿春名義
      參加2 會）等為合會會員，連被告共46會，約定每人每會
      1 萬元，會期至88年9 月28日止（下稱A 會）；其另於87
      年7 月5 日，以其名義自任合會會首，召集告訴人己○○
      （以阿慧名義參加1 會）、丁○○（以永福名義參加2 會
      ）、戊○○（以阿姿名義參加3 會）等為合會會員，連被
      告共56會，約定每人每會5 千元，會期至89年9 月5 日止
      （下稱B 會）；其復於87年8 月1 日，以其名義自任合會
      會首，召集告訴人庚○○（以鴻生名義參加2 會）等為合
      會會員，連被告共36會，約定每人每會1 萬元，會期至89
      年2 月1 日止（下稱C 會），均採內標方式標會，且88年
      5 月至7 月間，告訴人甲○○等5 人仍繼續給付活會會款
      給被告等情，為被告所不爭執，並經告訴人甲○○、己○○、丁○○、戊○○、庚○○等5 人於警詢中指述在卷，
      復有A 、B 、C3合會會單3 張在卷可稽（見偵一卷第6 至
      8 頁），上開部分之事實，自堪以認定。
  ２、惟按合會會期屆滿前，會首除有破產、逃匿等事由致不能
      繼續進行者，會首仍應定期開標，並於開標後向會員收取
      會款以交付得標者，死會及活會會員依合會契約之約定，
      亦均有按期給付會款之義務。經查，被告於88年5 月至7
      月間既無逃匿之事實，亦未「召集全部會員公開宣告破產
      止會」，自仍有繼續召開合會及向會員收取會款之義務。
      又被告堅稱88年5 月至7 月15日仍有繼續開標等情，並已
      供述該段期間內得標之人，有合會得標人名單1 紙在卷可
      佐（見本院卷第29頁），經本院傳訊名單上所載丙○○等
      人，證人丙○○於本院審理時具結後證稱：我有跟被告的
      A 會，於「88年7 月8 日得標」，但被告沒只給付我15萬
      元，沒有給付完全等語相符（見本院卷第55至57頁），並
      有證人丙○○所提出之估價單1 紙在卷可佐（見本院卷第
      61卷），核與被告上開所辯之情相符，另遍查全卷，亦無
      任何反證證明上開期間確無開標之事實，自堪認被告上開
      所辯，尚非虛妄。從而，告訴人甲○○等5 人指述系爭3
      個合會已於88年5 月即已全部停標止會，自非可採。
  ３、證人阮於92年3 月13日檢察官偵查中固證稱：88年3 月
      6 日我要標會，乙○○說會倒了云云（見偵三卷第63頁）
      。惟查，證人阮前於警詢中陳述：被告並未告知他的互
      助會倒會或止會，我也沒有向己○○等人告知被告等互助
      會於88年3 月就倒會等語（見偵三卷第124 、125 頁），
      其之後於檢察官93年3 月23日檢察官偵查中亦證稱：被告
      沒有說要止會，僅表示她收不到錢等語（見偵四卷第33頁
      ），是證人阮之證述前後已非一致，且嗣後更已明確證
      稱被告並未表示要止會，是證人阮上開證述，自不足以
      證明系爭A 、B 、C 合會已於88年3 月即已全部停標止會
      。另證人孫素鳳於93年2 月24日檢察官偵查中雖證稱：我
      於88年5 月1 日想標，被告表示其也被倒很多，被告有明
      確表示C 會已經止會，被告於88年5 月12日並將不動產抵
      押設定給我保障等語（見偵四卷第10、11頁）及證人侯素
      珠於93年4 月23日檢察官偵查中雖證稱：在88年5 月初覺
      得被告怪怪的，我主動找被告，被告表示要止會等語（見
      偵四卷第49頁）。惟查，於93年4 月23日經檢察官訊問證
      人侯素珠：被告止會是要終止你個人亦或終止A 會全部，
      證人侯素珠已表示被告並未說明，自不足認定被告有停止
      全部合會之意。又被告因遭他人倒會及部分合會會員積欠
      會款等因素，致無法收齊會款，部分會員見狀因此不願續
      與跟會而個別止會，亦屬情理之常。惟被告於88年5 月至
      7 月間既仍繼續定期開標，而未「召集全部會員公開宣告
      破產止會」或有「逃匿」等情，復有丙○○等會員得標，
      已如前述，則依合會契約之約定，被告即有續向告訴人甲○○等5 人、其他活會及死會會員收取會款之義務，告訴
      人亦有依約繳納會款之義務，自難認被告有何施用詐術之
      行為及有為自己不法所有之意圖。
  ４、至於證人（陳）王富月於偵查中證稱：被告於88年5 月12
      日設定抵押權給我等語及卷附土地及建物登記謄本，亦均
      不足以證明被告於88年5 月已全部停標止會，併予敘明。
  ５、綜上所述，公訴人所舉之證據，其為訴訟上之證明，並未
      達到通常一般之人均確信被告有詐欺取財犯行之真實程度
      ，被告上開所辯：A 、B 、C 3 個合會於88年5 月至88年
      7 月15日有繼續進行開標，一直到88年7 月份沒有辦法才
      止會，我沒有對告訴人甲○○等人施用詐術，沒有詐欺等
      語，堪信為真實。被告既無詐欺取財不法所有之意圖，亦
      無任何施用詐術行為可言，顯與詐欺取財罪須行為人自始
      意圖不法所有，以詐術使人交付財物之犯罪構成要件不符
      ，自不該當刑法第339 條第1 項之詐欺取財罪。又本件縱
      認被告於財務惡化時，有未適時止會可責之處、致告訴人
      甲○○等5 人依合會契約續繳合會會款，被告日後無法履
      行契約受有損害，此亦僅係被告就止會時機判斷不當，而
      屬債務不履行之民事糾葛，然被告所為並不該當詐欺取財
      罪，已如上述。此外，復查無其他積極證據足認被告確有
      公訴人所指詐欺取財犯行，揆諸前揭法條與判例意旨，既
      不能證明被告犯罪，自應為被告無罪之諭知。
據上論斷，應依刑事訴訟法第301 條第1 項判決如主文。
本案經檢察官辛○○到庭執行職務
中　　華　　民　　國　　96　　年　　1 　　月　　31　　日
　　　　　　　　　鳳山刑事第一庭審判長法  官  黃三友
                                      法  官  陳盈吉
                                      法　官  林永村
以上正本證明與原本無異。
如不服本判決，應於判決送達後10日內，向本院提出上訴狀。
中　　華　　民　　國　　96　　年　　1 　　月　　31　　日
　　　　　　　　　　　　　　　　      書記官　李祥銘
